---
title: "Análise de Dados Faltantes por Aeroporto"
author: "Seu Time de Dados"
date: "`r Sys.Date()`"
output: html_document
---

# 1. Carregamento de Pacotes e Dados

```{r setup, include=FALSE}
library(dplyr); library(stringr); library(purrr)
library(ggplot2); library(glue);  library(forcats)
```

```{r dados}
loaded <- load("bfd_2022.rdata")
df     <- get(loaded[1])
```

# 2. Definição de Variáveis de Interesse

```{r variaveis}
vars_to_check <- c(
  "depart_air_temperature",      "arrival_air_temperature",
  "depart_dew_point",            "arrival_dew_point",
  "depart_relative_humidity",    "arrival_relative_humidity",
  "depart_wind_direction",       "arrival_wind_direction",
  "depart_wind_speed",           "arrival_wind_speed",
  "depart_sky_coverage",         "arrival_sky_coverage",
  "depart_pressure",             "arrival_pressure",
  "depart_visibility",           "arrival_visibility",
  "depart_apparent_temperature", "arrival_apparent_temperature",
  "depart_wind_speed_scale",     "arrival_wind_speed_scale",
  "depart_wind_direction_cat",   "arrival_wind_direction_cat"
)
```

# 3. Função para Identificar Coluna de Aeroporto

```{r funcao_coluna_aeroporto}
find_airport_col <- function(prefix, data) {
  options <- if (prefix=="depart") 
    c("depart","departure_airport","origin","orig_airport") 
  else 
    c("arrival","arrival_airport","dest","dest_airport")
  col <- intersect(options, names(data))
  if (!length(col)) stop(glue("Sem coluna de aeroporto para '{prefix}'"))
  col[1]
}
```

# 4. Função para Contar Valores Ausentes por Aeroporto e Variável

```{r funcao_missing_tbl}
calc_missing_tbl <- function(var_name, data) {
  prefix      <- if (str_starts(var_name,"depart_")) "depart" else "arrival"
  airport_col <- find_airport_col(prefix, data)
  
  data %>%
    group_by(code = .data[[airport_col]]) %>%
    summarise(missing_n = sum(is.na(.data[[var_name]])),
              .groups   = "drop") %>%
    arrange(desc(missing_n)) %>%
    mutate(variable = var_name, target = prefix) %>%
    rename(airport_code = code)
}
```

# 5. Geração da Lista de Valores Ausentes e Top Aeroportos

```{r lista_missing_top}
missing_list <- map(vars_to_check, calc_missing_tbl, data = df)

top3_tbl <- map_dfr(missing_list, ~ slice_max(.x, missing_n, n=3),
                    .id="var_index") %>%
  select(variable, airport_code, missing_n)

top3_dict    <- top3_tbl %>% split(.$variable) %>% map(~ .$airport_code)
airport_top5 <- top3_tbl %>% count(airport_code, name="freq") %>%
  slice_max(freq, n=5) %>% pull(airport_code)
```

# 6. Função para Análise Detalhada por Aeroporto

```{r funcao_missing_by_airport}
calc_missing_by_airport <- function(airport_code, prefix, data, vars) {
  airport_col <- find_airport_col(prefix, data)
  vars_prefix <- vars[str_starts(vars, paste0(prefix,"_"))]
  if (!length(vars_prefix)) return(tibble())
  
  df_air <- filter(data, .data[[airport_col]]==airport_code)
  if (!nrow(df_air)) return(tibble())
  
  tibble(variable=vars_prefix) %>%
    mutate(
      missing_n   = map_int(variable, ~ sum(is.na(df_air[[.x]]))),
      present_n   = map_int(variable, ~ sum(!is.na(df_air[[.x]])))
    ) %>%
    arrange(desc(missing_n)) %>%
    mutate(
      cum_missing = cumsum(missing_n),
      cum_pct     = cum_missing / sum(missing_n),
      airport     = airport_code,
      target      = prefix,
      variable    = factor(variable, levels=variable)
    )
}
```

# 7. Função de Gráfico para Visualização

```{r funcao_grafico}
plot_missing_by_airport <- function(tbl, top_n = 20) {
  tbl2 <- tbl %>% slice_head(n = min(top_n, nrow(tbl)))
  
  ggplot(tbl2, aes(y = variable)) +
    geom_col(aes(x = missing_n), fill = "steelblue") +
    geom_text(aes(x = missing_n + max(missing_n)*0.03, label = missing_n),
              hjust = 0, size = 3) +
    geom_line(aes(x = cum_missing, group = 1), color = "darkorange", size = 0.8) +
    geom_point(aes(x = cum_missing), color = "darkorange", size = 1.5) +
    scale_x_continuous(expand = expansion(mult = c(0, 0.2))) +
    labs(
      title    = glue("{tbl$airport[1]} – {tbl$target[1]}"),
      subtitle = glue("Total faltantes: {sum(tbl$missing_n)}"),
      x        = "Valores ausentes",
      y        = NULL
    ) +
    theme_minimal(base_size = 10) +
    theme(
      plot.background   = element_rect(fill = "white", color = NA),
      panel.background  = element_rect(fill = "white", color = NA),
      panel.grid.major  = element_blank(),
      panel.grid.minor  = element_blank(),
      axis.text.y       = element_text(size = 8),
      plot.title        = element_text(face = "bold")
    )
}
```

# 8. Garante Pasta de Figuras

```{r pasta_figuras}
if (!dir.exists("figures")) dir.create("figures")
```

# 9. Geração dos Relatórios e Gráficos para os Top 5 Aeroportos

```{r relatorio_top5}
walk(airport_top5, ~ {
  # depart
  tbl_dep <- calc_missing_by_airport(.x, "depart", df, vars_to_check)
  if (nrow(tbl_dep)) {
    message("\n**", .x, " — depart**")
    tbl_dep %>%
      mutate(pct_missing=round(100*missing_n/(missing_n+present_n),1)) %>%
      select(variable, missing_n, present_n, pct_missing) %>%
      print()
    ggsave(glue("figures/{.x}_depart.png"), 
           plot=plot_missing_by_airport(tbl_dep))
  }
  # arrival
  tbl_arr <- calc_missing_by_airport(.x, "arrival", df, vars_to_check)
  if (nrow(tbl_arr)) {
    message("\n**", .x, " — arrival**")
    tbl_arr %>%
      mutate(pct_missing=round(100*missing_n/(missing_n+present_n),1)) %>%
      select(variable, missing_n, present_n, pct_missing) %>%
      print()
    ggsave(glue("figures/{.x}_arrival.png"), 
           plot=plot_missing_by_airport(tbl_arr))
  }
})
```

```{r validacao_categoricas_aeroporto}
# Verifica se os aeroportos de chegada e partida são iguais
table(df$arrival == df$depart, useNA = 'always')
```