---
title: "sanity_check"
output:
  pdf_document: default
  html_document: default
date: "`r Sys.Date()`"
---

# Sanity Check do Dataframe

Nesta etapa, foi realizado um sanity check nos dados de voos com o objetivo de identificar possíveis inconsistências que possam comprometer a análise exploratória posterior. Foram verificadas duplicatas, presença de valores nulos nas colunas, e a integridade das categorias da variável status_depart, que será utilizada como target. Para isso, foi necessário validar a coerência entre a variável numérica delay_depart e sua versão categorizada status_depart.

Também foi avaliado o campo outlier_depart_delay, a fim de identificar possíveis valores anômalos atribuídos a categorias incorretas — especialmente aqueles classificados fora de "Atraso > 240". Por fim, verificou-se a consistência na relação entre os aeroportos de origem e destino, assegurando que representem pares válidos entre aeroportos distintos.

```{r setup, include=FALSE}
knitr::opts_chunk$set(echo = TRUE)
library(tidyverse)
library(dplyr)
```

## Carregamento do dataframe

```{r bfd_load}
load("bfd_2022.rdata")

cols <- c("expected_depart", "real_depart", "expected_arrival", "real_arrival")

for (col in cols) {
  bfd[[col]] <- as.POSIXct(bfd[[col]])
}

head(bfd)
```

O dataset a ser trabalhado consiste em 845,160 linhas e 48 colunas referentes aos vôos no Brasil em 2022.

## Análise de Duplicatas

```{r check_duplicates}
bfd[duplicated(bfd), ]
```
O dataframe completo possui apenas uma duplicata. Essa coluna possui informação repetida e deve ser removida.

## Análise de quantidade nulos

```{r qtd_nulos}

quantidade_nulos <- bfd %>%
  summarise(across(everything(), ~ sum(is.na(.)))) %>%
  pivot_longer(cols = everything(), names_to = "coluna", values_to = "qtd_na") %>%
  arrange(desc(qtd_na))

quantidade_nulos
```

O dataframe possui valores nulos na maioria das colunas. Em especial, a coluna 'observation' apresenta 100% de valores nulos, sendo inútil para as análises devido à ausência de informação e pode ser removida. Porém, o restante das colunas que possuem nulos apresenta uma quantidade que pode ser considerada. Por exemplo, as colunas 'depart_sky_coverage' e 'arrival_sky_coverage' possuem a maior quantidade de valores nulos depois da 'observation', correspondendo a ~36% de nulos.

Um ponto a ser observado também é que a coluna 'status_depart' possui 34,984 valores nulos. Como essa coluna é o target e é necessário possuir um valor para direcionar as análises para suas classes, o recomendado é validar sobre esses valores e removê-las caso essas linhas não possuam informação relevante mediante o target.

## Análise e validação do target

```{r target_categorias}

table(bfd$status_depart, useNA = 'always')
```

```{r validacao_target_numerico}

bfd <- bfd %>%
  mutate(
    real_depart = as.POSIXct(real_depart),
    expected_depart = as.POSIXct(expected_depart),
    delay_depart_new = as.numeric(difftime(real_depart, expected_depart, units = "mins"))
  )

table(bfd$delay_depart == bfd$delay_depart_new, useNA = 'always')
```

Acima, recalculei o atraso dos vôos a partir da diferença do real e esperado. Após isso, observei a frequência relativa aos valores únicos presentes na comparação entre a coluna de atraso original 'delay_depart' e a nova 'delay_depart_new'.

Nota-se que são todos TRUE e possui uma quantidade NA igual à que já foi vista antes. Logo, a coluna de 'delay_depart' está correta.

```{r validacao_target_categoria}

bfd <- bfd %>%
  mutate(
    status_depart_new = case_when(
      is.na(delay_depart) ~ NA_character_,
      delay_depart < 0 ~ "Antecipado",
      delay_depart >= 0 & delay_depart <= 30 ~ "Pontual",
      delay_depart > 30 & delay_depart <= 60 ~ "Atraso 30-60",
      delay_depart > 60 & delay_depart <= 120 ~ "Atraso 60-120",
      delay_depart > 120 & delay_depart <= 240 ~ "Atraso 120-240",
      delay_depart > 240 ~ "Atraso > 240"
    )
  )

table(bfd$status_depart == bfd$status_depart_new, useNA = 'always')
```

Repetindo o processo pra coluna categórica de atraso, pode-se notar que a coluna de 'status_depart' também possui todos os seus valores originais corretos, inclusive os nulos.

## Validação dos outliers

```{r validacao_outliers}

table(bfd %>%
filter(outlier_depart_delay == TRUE) %>%
select(status_depart))
```

Pela análise de outliers existentes em 'outliers_depart_delay', parece que apenas 318 entre 3524 valores foram atribuídos à categoria "Atrasado > 240". Isso faz sentido, além de que demonstra não haver outliers associados a outras categorias, o que já não faria mais tanto sentido, apenas se fosse outliers inferiores com um tempo de antecipação muito incomum.

## Validação de Aeroportos (Decolagem e Chegada)

```{r validacao_categoricas_aeroporto}

table(bfd$arrival == bfd$depart)

```

```{r validacao_categoricas_aeroporto2}

bfd[bfd$arrival == bfd$depart, ]

```

Existem três vôos em que os aeroportos de decolagem e chegada são iguais, o que não faz sentido. Porém, serão descartados de qualquer forma já que o target também é NA.
