---
title: "sanity_check"
output:
  pdf_document: default
  html_document: default
date: "`r Sys.Date()`"
---

```{r setup, include=FALSE}
knitr::opts_chunk$set(echo = TRUE)
library(tidyverse)
library(dplyr)
```

## Análise dos dados

```{r bfd_load}
load("bfd_2022.rdata")

cols <- c("expected_depart", "real_depart", "expected_arrival", "real_arrival")

for (col in cols) {
  bfd[[col]] <- as.POSIXct(bfd[[col]])
}

bfd$delay_depart_target <- ifelse(bfd$delay_depart > 15, 1, 0)

head(bfd)
```

```{r check_duplicates}
bfd[duplicated(bfd), ]
```
O dataframe completo possui apenas uma duplicata. Essa coluna possui informação repetida e deve ser removida.

```{r percentual_nulos}

quantidade_nulos <- bfd %>%
  summarise(across(everything(), ~ sum(is.na(.)))) %>%
  pivot_longer(cols = everything(), names_to = "coluna", values_to = "qtd_na") %>%
  arrange(desc(qtd_na))

quantidade_nulos
```

O dataframe possui valores nulos na maioria das colunas. Em especial, a coluna 'observation' apresenta 100% de valores nulos, sendo inútil para as análises devido à ausência de informação e pode ser removida. Porém, o restante das colunas que possuem nulos apresenta uma quantidade que pode ser considerada. Por exemplo, as colunas 'depart_sky_coverage' e 'arrival_sky_coverage' possuem a maior quantidade de valores nulos depois da 'observation', correspondendo a ~36% de nulos.

Um ponto a ser observado também é que a coluna 'delay_depart_target' possui 34984 valores nulos. Como essa coluna é o target e é necessário possuir um valor para direcionar as análises para suas classes, o recomendado seria remover essas linhas que não possuem informação relevante mediante o target.
