---
title: "Trabalho"
output:
  pdf_document: default
  html_document: default
date: "`r Sys.Date()`"
---

```{r setup, include=FALSE}
knitr::opts_chunk$set(echo = TRUE)
library(tidyverse)
```

## Análise dos dados

```{r df_load}
load("bfd_2022.rdata")
```

Abaixo o `summary` da base de dados:  

```{r summary}
summary(bfd)
```

A ideia é fazer a análise de cada variável individualmente.  


### Arrival  

É o código do aeroporto de destino do voo.

```{r arrival}
table(bfd$arrival) %>% 
    as.data.frame() %>% 
    arrange(desc(Freq)) %>% 
    rename(Aeroporto = Var1, Voos.Destino = Freq) %>% 
    head(10)
```


### Depart

É o código do aeroporto de origem do voo.

```{r depart}
table(bfd$depart) %>% 
    as.data.frame() %>% 
    arrange(desc(Freq)) %>% 
    rename(Aeroporto = Var1, Voos.Origem = Freq) %>% 
    head(10)
```

### Route

É a rota voo com aeroporto de origem e aeroporto de chegada.

```{r route}
table(bfd$route) %>% 
    as.data.frame() %>% 
    arrange(desc(Freq)) %>% 
    rename(Rota = Var1, Voos = Freq) %>% 
    head(10)
```

### Company

É a companhia aérea responsável pelo voo.

```{r company}
table(bfd$company) %>% 
    as.data.frame() %>% 
    arrange(desc(Freq)) %>% 
    rename(Companhia = Var1, Voos = Freq) %>% 
    head(10)
```

### Expected Flight Length

```{r expected_flight_length}
ggplot(bfd, aes(x=factor(status_depart),
                 y=expected_flight_length, fill=factor(status_depart))) +
  xlab("Status Partida") +
  theme(legend.position="none",
        axis.text = element_text(size = 14),
        text = element_text(size = 14),
        axis.text.x = element_text(size = 8)) +
  geom_boxplot()
```

### Real Flight Length

```{r real_flight_length}
ggplot(bfd, aes(x=factor(status_depart),
                 y=real_flight_length, fill=factor(status_depart))) +
  xlab("Status Partida") +
  theme(legend.position="none",
        axis.text = element_text(size = 14),
        text = element_text(size = 14),
        axis.text.x = element_text(size = 8)) +
  geom_boxplot()
```

### depart air temperature

```{r depart_air_temperature}
ggplot(bfd, aes(x=factor(status_depart),
                 y=depart_air_temperature, fill=factor(status_depart))) +
  xlab("Status Partida") +
  theme(legend.position="none",
        axis.text = element_text(size = 14),
        text = element_text(size = 14),
        axis.text.x = element_text(size = 8)) +
  geom_boxplot()
```

### depart_apparent_temperature

```{r depart_apparent_temperature}
ggplot(bfd, aes(x=factor(status_depart),
                 y=depart_apparent_temperature, fill=factor(status_depart))) +
  xlab("Status Partida") +
  theme(legend.position="none",
        axis.text = element_text(size = 14),
        text = element_text(size = 14),
        axis.text.x = element_text(size = 8)) +
  geom_boxplot()
```

### depart_visibility

```{r depart_visibility}
ggplot(bfd, aes(x=factor(status_depart),
                 y=depart_visibility, fill=factor(status_depart))) +
  xlab("Status Partida") +
  theme(legend.position="none",
        axis.text = element_text(size = 14),
        text = element_text(size = 14),
        axis.text.x = element_text(size = 8)) +
  geom_boxplot()
```

### depart_relative_humidity

```{r depart_relative_humidity}
ggplot(bfd, aes(x=factor(status_depart),
                 y=depart_relative_humidity, fill=factor(status_depart))) +
  xlab("Status Partida") +
  theme(legend.position="none",
        axis.text = element_text(size = 14),
        text = element_text(size = 14),
        axis.text.x = element_text(size = 8)) +
  geom_boxplot()
```

### depart_wind_speed

```{r depart_wind_speed}
ggplot(bfd, aes(x=factor(status_depart),
                 y=depart_wind_speed, fill=factor(status_depart))) +
  xlab("Status Partida") +
  theme(legend.position="none",
        axis.text = element_text(size = 14),
        text = element_text(size = 14),
        axis.text.x = element_text(size = 8)) +
  geom_boxplot()
```

### depart_pressure

```{r depart_pressure}
ggplot(bfd, aes(x=factor(status_depart),
                 y=depart_pressure, fill=factor(status_depart))) +
  xlab("Status Partida") +
  theme(legend.position="none",
        axis.text = element_text(size = 14),
        text = element_text(size = 14),
        axis.text.x = element_text(size = 8)) +
  geom_boxplot()
```

### depart_dew_point

```{r depart_dew_point}
ggplot(bfd, aes(x=factor(status_depart),
                 y=depart_dew_point, fill=factor(status_depart))) +
  xlab("Status Partida") +
  theme(legend.position="none",
        axis.text = element_text(size = 14),
        text = element_text(size = 14),
        axis.text.x = element_text(size = 8)) +
  geom_boxplot()
```

