---
title: "Análise de Clusters - Relatório"
author: "Seu Nome"
date: "`r Sys.Date()`"
output: html_document
---

# 0. Pacotes

```{r message=FALSE, warning=FALSE}
library(ggplot2)
library(dplyr)
library(tidyr)
library(viridis)
library(patchwork)
library(ggradar)
library(scales)

setwd("~clustering_arrival")  # Ajuste conforme necessário
obj_name <- load("bfd_arrival_final.RData")
dados <- get(obj_name)

names(dados) # Verifica as colunas disponíveis
str(dados)   # Verifica a estrutura dos dados

if ("clusters" %in% names(dados)) {
  dados <- dados %>% mutate(clusters = as.factor(clusters))
} else {
  stop("Coluna de agrupamento não encontrada. Verifique o nome no objeto 'dados'.")
}
```

# 1. Análise Exploratória
contagem <- dados %>% count(clusters, name = "n_registros")
contagem

grafico_tamanho <- ggplot(contagem, aes(x = clusters, y = n_registros, fill = clusters)) +
  geom_col() +
  labs(title = "Quantidade de registros por Cluster",
       x = "Cluster", y = "Número de registros", fill = "Cluster") +
  theme_minimal() +
  theme(plot.title = element_text(hjust = 0.5))
grafico_tamanho

# 4. Estatísticas descritivas por cluster
# Médias
resumo_media <- dados %>%
  group_by(clusters) %>%
  summarise(across(where(is.numeric), ~ round(mean(.x, na.rm = TRUE), 2), .names = "{.col}_mean"),
            .groups = "drop")
resumo_media

# Desvio-padrão
resumo_sd <- dados %>%
  group_by(clusters) %>%
  summarise(across(where(is.numeric), ~ round(sd(.x, na.rm = TRUE), 2), .names = "{.col}_sd"),
            .groups = "drop")
resumo_sd
# Medianas
resumo_median <- dados %>%
  group_by(clusters) %>%
  summarise(across(where(is.numeric), ~ round(median(.x, na.rm = TRUE), 2), .names = "{.col}_median"),
            .groups = "drop")
resumo_median

# 5. Distribuição das variáveis numéricas por cluster
variaveis_numericas <- names(dados)[sapply(dados, is.numeric)]
for (var in variaveis_numericas) {
  p <- ggplot(dados, aes(x = clusters, y = .data[[var]], fill = clusters)) +
    geom_boxplot() +
    labs(x = "Cluster", y = var, title = paste("Distribuição de", var, "por cluster")) +
    theme_minimal()
  print(p)
}


# 6. Heatmaps de métricas agrupadas
vars_modelo <- c(
  "delay_arrival",
  "real_flight_length",
  "arrival_air_temperature",
  "arrival_dew_point",
  "arrival_relative_humidity",
  "arrival_wind_direction",
  "arrival_pressure",
  "arrival_visibility",
  "arrival_apparent_temperature"
)

calc_metricas <- function(df, func, sufixo) {
  df %>%
    group_by(clusters) %>%
    summarise(across(all_of(vars_modelo),
                     ~ round(func(.x, na.rm = TRUE), 2),
                     .names = "{.col}")) %>%
    pivot_longer(-clusters, names_to = "variavel", values_to = sufixo)
}

medias   <- calc_metricas(dados, mean,   "media")
medianas <- calc_metricas(dados, median, "mediana")
sds      <- calc_metricas(dados, sd,     "desvio_padrao")

# 7 Perfil dos clusters
perfil_clusters <- medias %>%
  left_join(medianas, by = c("clusters", "variavel")) %>%
  left_join(sds,      by = c("clusters", "variavel")) %>%
  arrange(variavel, clusters)

ordem_var <- perfil_clusters %>%
  group_by(variavel) %>%
  summarise(spread = max(media, na.rm = TRUE) - min(media, na.rm = TRUE), .groups = "drop") %>%
  arrange(desc(spread)) %>%
  pull(variavel)

# 8 Rotulos e afins
pc_long <- perfil_clusters %>%
  mutate(
    variavel = factor(variavel, levels = ordem_var),
    clusters = as.factor(clusters)
  ) %>%
  pivot_longer(
    cols = c(media, mediana, desvio_padrao),
    names_to = "metrica", values_to = "valor"
  )

rotulos <- c(
  media         = "Média",
  mediana       = "Mediana",
  desvio_padrao = "Desvio Padrão"
)

plots <- lapply(names(rotulos), function(m) {
  df_plot <- pc_long %>%
    filter(metrica == m) %>%
    group_by(variavel) %>%
    mutate(valor_norm = rescale(valor, to = c(0, 1))) %>%
    ungroup()
  
  ggplot(df_plot, aes(x = clusters, y = variavel, fill = valor_norm)) +
    geom_tile(color = "grey90") +
    geom_text(aes(label = format(round(valor, 2), nsmall = 2)),
              size = 3.5, color = "white", fontface = "bold") +
    scale_fill_viridis_c(
      option = "C", begin = 0.10, end = 0.80,
      name = paste(rotulos[m], "(normalizado)"),
      labels = scales::percent_format(accuracy = 1)
    ) +
    labs(title = paste("Heatmap de", rotulos[m], "por variável e cluster"),
         x = "Cluster", y = "Variável") +
    theme_bw(base_size = 12) +
    theme(plot.title = element_text(hjust = 0.5, face = "bold"))
})
plots
# 9 Radar Plots normalizados por variável
cores_clusters <- scales::hue_pal()(length(levels(dados$clusters)))

plot_radar_sem_norm <- function(df_long, titulo, col_valor, cores) {
  df_wide <- df_long %>%
    pivot_wider(names_from = variavel, values_from = all_of(col_valor)) %>%
    arrange(clusters)
  
  df_wide[, -1] <- lapply(df_wide[, -1], function(x) suppressWarnings(as.numeric(as.character(x))))
  df_wide <- df_wide[, c(TRUE, colSums(!is.na(df_wide[, -1])) > 0)]
  df_wide[is.na(df_wide)] <- 0
  
  # Normaliza cada coluna entre 0 e 1
  df_scaled <- df_wide
  for (col in 2:ncol(df_scaled)) {
    min_val <- min(df_scaled[[col]], na.rm = TRUE)
    max_val <- max(df_scaled[[col]], na.rm = TRUE)
    df_scaled[[col]] <- if (max_val > min_val) {
      (df_scaled[[col]] - min_val) / (max_val - min_val)
    } else { 0 }
  }
  
  ggradar(
    df_scaled,
    grid.min  = 0, grid.mid = 0.5, grid.max = 1,
    values.radar = c("0", "0.5", "1"),
    group.point.size = 3, group.line.width = 1,
    background.circle.colour = "white",
    gridline.mid.colour = "grey80",
    axis.label.size = 3.5,
    legend.text.size = 10,
    plot.title = titulo
  ) +
    scale_color_manual(values = cores) +
    scale_fill_manual(values = cores)
}

plot_radar_sem_norm(medias,   "Radar - Médias", "media", cores_clusters)
plot_radar_sem---
title: "Análise de Clusters - Relatório"
author: "Seu Nome"
date: "`r Sys.Date()`"
output: html_document
---

# 0. Pacotes e Dados

```{r setup, message=FALSE, warning=FALSE}
library(ggplot2)
library(dplyr)
library(tidyr)
library(viridis)
library(patchwork)
library(ggradar)
library(scales)
```

```{r dados}
setwd("~clustering_arrival")  # Ajuste conforme necessário
obj_name <- load("bfd_arrival_final.RData")
dados <- get(obj_name)
```

```{r estrutura_dados}
names(dados) # Verifica as colunas disponíveis
str(dados)   # Verifica a estrutura dos dados

if ("clusters" %in% names(dados)) {
  dados <- dados %>% mutate(clusters = as.factor(clusters))
} else {
  stop("Coluna de agrupamento não encontrada. Verifique o nome no objeto 'dados'.")
}
```

# 1. Análise Exploratória

```{r contagem_clusters}
contagem <- dados %>% count(clusters, name = "n_registros")
contagem
```

```{r grafico_tamanho}
grafico_tamanho <- ggplot(contagem, aes(x = clusters, y = n_registros, fill = clusters)) +
  geom_col() +
  labs(title = "Quantidade de registros por Cluster",
       x = "Cluster", y = "Número de registros", fill = "Cluster") +
  theme_minimal() +
  theme(plot.title = element_text(hjust = 0.5))
print(grafico_tamanho)
```

# 2. Estatísticas descritivas por cluster

```{r resumo_media}
resumo_media <- dados %>%
  group_by(clusters) %>%
  summarise(across(where(is.numeric), ~ round(mean(.x, na.rm = TRUE), 2), .names = "{.col}_mean"),
            .groups = "drop")
resumo_media
```

```{r resumo_sd}
resumo_sd <- dados %>%
  group_by(clusters) %>%
  summarise(across(where(is.numeric), ~ round(sd(.x, na.rm = TRUE), 2), .names = "{.col}_sd"),
            .groups = "drop")
resumo_sd
```

```{r resumo_median}
resumo_median <- dados %>%
  group_by(clusters) %>%
  summarise(across(where(is.numeric), ~ round(median(.x, na.rm = TRUE), 2), .names = "{.col}_median"),
            .groups = "drop")
resumo_median
```

# 3. Distribuição das variáveis numéricas por cluster

```{r boxplots_numericas}
variaveis_numericas <- names(dados)[sapply(dados, is.numeric)]
for (var in variaveis_numericas) {
  p <- ggplot(dados, aes(x = clusters, y = .data[[var]], fill = clusters)) +
    geom_boxplot() +
    labs(x = "Cluster", y = var, title = paste("Distribuição de", var, "por cluster")) +
    theme_minimal()
  print(p)
}
```

# 4. Heatmaps de métricas agrupadas

```{r heatmaps_metricas}
vars_modelo <- c(
  "delay_arrival",
  "real_flight_length",
  "arrival_air_temperature",
  "arrival_dew_point",
  "arrival_relative_humidity",
  "arrival_wind_direction",
  "arrival_pressure",
  "arrival_visibility",
  "arrival_apparent_temperature"
)

calc_metricas <- function(df, func, sufixo) {
  df %>%
    group_by(clusters) %>%
    summarise(across(all_of(vars_modelo),
                     ~ round(func(.x, na.rm = TRUE), 2),
                     .names = "{.col}")) %>%
    pivot_longer(-clusters, names_to = "variavel", values_to = sufixo)
}

medias   <- calc_metricas(dados, mean,   "media")
medianas <- calc_metricas(dados, median, "mediana")
sds      <- calc_metricas(dados, sd,     "desvio_padrao")

perfil_clusters <- medias %>%
  left_join(medianas, by = c("clusters", "variavel")) %>%
  left_join(sds,      by = c("clusters", "variavel")) %>%
  arrange(variavel, clusters)

ordem_var <- perfil_clusters %>%
  group_by(variavel) %>%
  summarise(spread = max(media, na.rm = TRUE) - min(media, na.rm = TRUE), .groups = "drop") %>%
  arrange(desc(spread)) %>%
  pull(variavel)

pc_long <- perfil_clusters %>%
  mutate(
    variavel = factor(variavel, levels = ordem_var),
    clusters = as.factor(clusters)
  ) %>%
  pivot_longer(
    cols = c(media, mediana, desvio_padrao),
    names_to = "metrica", values_to = "valor"
  )

rotulos <- c(
  media         = "Média",
  mediana       = "Mediana",
  desvio_padrao = "Desvio Padrão"
)

plots <- lapply(names(rotulos), function(m) {
  df_plot <- pc_long %>%
    filter(metrica == m) %>%
    group_by(variavel) %>%
    mutate(valor_norm = rescale(valor, to = c(0, 1))) %>%
    ungroup()
  
  p <- ggplot(df_plot, aes(x = clusters, y = variavel, fill = valor_norm)) +
    geom_tile(color = "grey90") +
    geom_text(aes(label = format(round(valor, 2), nsmall = 2)),
              size = 3.5, color = "white", fontface = "bold") +
    scale_fill_viridis_c(
      option = "C", begin = 0.10, end = 0.80,
      name = paste(rotulos[m], "(normalizado)"),
      labels = scales::percent_format(accuracy = 1)
    ) +
    labs(title = paste("Heatmap de", rotulos[m], "por variável e cluster"),
         x = "Cluster", y = "Variável") +
    theme_bw(base_size = 12) +
    theme(plot.title = element_text(hjust = 0.5, face = "bold"))
  print(p)
})
```

# 5. Radar Plots normalizados por variável

```{r radar_plots}
cores_clusters <- scales::hue_pal()(length(levels(dados$clusters)))

plot_radar_sem_norm <- function(df_long, titulo, col_valor, cores) {
  df_wide <- df_long %>%
    pivot_wider(names_from = variavel, values_from = all_of(col_valor)) %>%
    arrange(clusters)
  
  df_wide[, -1] <- lapply(df_wide[, -1], function(x) suppressWarnings(as.numeric(as.character(x))))
  df_wide <- df_wide[, c(TRUE, colSums(!is.na(df_wide[, -1])) > 0)]
  df_wide[is.na(df_wide)] <- 0
  
  # Normaliza cada coluna entre 0 e 1
  df_scaled <- df_wide
  for (col in 2:ncol(df_scaled)) {
    min_val <- min(df_scaled[[col]], na.rm = TRUE)
    max_val <- max(df_scaled[[col]], na.rm = TRUE)
    df_scaled[[col]] <- if (max_val > min_val) {
      (df_scaled[[col]] - min_val) / (max_val - min_val)
    } else { 0 }
  }
  
  p <- ggradar(
    df_scaled,
    grid.min  = 0, grid.mid = 0.5, grid.max = 1,
    values.radar = c("0", "0.5", "1"),
    group.point.size = 3, group.line.width = 1,
    background.circle.colour = "white",
    gridline.mid.colour = "grey80",
    axis.label.size = 3.5,
    legend.text.size = 10,
    plot.title = titulo
  ) +
    scale_color_manual(values = cores) +
    scale_fill_manual(values = cores)
  print(p)
}

plot_radar_sem_norm(medias,   "Radar - Médias", "media", cores_clusters)
plot_radar_sem_norm(medianas, "Radar - Medianas", "mediana", cores_clusters)
plot_radar_sem_norm(sds,      "Radar - Desvio Padrão", "desvio_padrao", cores_clusters)
```

# 6. Perfil das variáveis categóricas

```{r perfil_categoricas}
categoricas <- c("arrival_sky_coverage",
                 "arrival_wind_speed_scale",
                 "arrival_wind_direction_cat")

perfil_cat <- dados %>%
  group_by(clusters) %>%
  summarise(across(all_of(categoricas),
                   ~ list(table(.x)), .names = "{.col}"))

perfil_cat
```_norm(medianas, "Radar - Medianas", "mediana", cores_clusters)
plot_radar_sem_norm(sds,      "Radar - Desvio Padrão", "desvio_padrao", cores_clusters)


# 10 Perfil das variáveis categóricas
categoricas <- c("arrival_sky_coverage",
                 "arrival_wind_speed_scale",
                 "arrival_wind_direction_cat")

perfil_cat <- dados %>%
  group_by(clusters) %>%
  summarise(across(all_of(categoricas),
                   ~ list(table(.x)), .names = "{.col}"))

perfil_cat
---