---
title: "classification_galeao_depart"
output: html_document
---

```{r setup, include=FALSE}
knitr::opts_chunk$set(echo = TRUE)
library(tidyverse)
library(daltoolbox)
```

# Pré-processamento dos dados

## Carregamento do dataframe

```{r}
load("../bfd_2022.rdata")

cols <- c("expected_depart", "real_depart", "expected_arrival", "real_arrival")

for (col in cols) {
  bfd[[col]] <- as.POSIXct(bfd[[col]])
}
```

## Filtro do Dataframe por apenas features de depart e aeroporto galeao

```{r}
bfd$mes <- factor(month(bfd$expected_depart))
bfd$dia_semana <- factor(weekdays(bfd$expected_depart))

depart_features <- c(
  "depart", "arrival", "company", "depart_day_period", "status_depart", 
  "depart_air_temperature", "depart_dew_point", "depart_relative_humidity", 
  "depart_wind_direction", "depart_wind_speed", "depart_sky_coverage", 
  "depart_pressure", "depart_visibility", "depart_apparent_temperature", 
  "depart_wind_speed_scale", "depart_wind_direction_cat", "mes", "dia_semana"
)

bfd_galeao <- bfd %>%
  filter(depart == "SBGL") %>%
  select(all_of(depart_features))

```

## Remoção de nulos

```{r}

percentual_nulos <- bfd_galeao %>%
  summarise(across(everything(), ~ mean(is.na(.)) * 100)) %>%
  pivot_longer(
    cols = everything(),
    names_to = "coluna",
    values_to = "perc_na"
  ) %>%
  arrange(desc(perc_na))

percentual_nulos
```


```{r}
bfd_galeao <- bfd_galeao %>%
  select(-depart_sky_coverage)      

# remove linhas com qualquer NA
bfd_galeao <- na.omit(bfd_galeao)
```

- A coluna "depart_sky_coverage" foi removido devido ao fato de apresentar uma quantidade de nulos elevada e remover as linhas dele poderia reduzir bastante o dataset.
- Para os valores restantes que tem 4% ou menos de nulos, removi as linhas que houvesse algum nulo.

## Variável-alvo

```{r}
sort(table(bfd_galeao$status_depart), decreasing = TRUE)
```

- A variável-alvo possui uma quantidade mais frequente de voos antecipados e pontuais, ou seja, baixa quantidade de atrasos.

## Aplicação do One hot encoder nas variáveis categóricas

```{r}

# features categóricas
cat_features <- c("company", 
                  "depart_day_period", 
                  "depart_wind_speed_scale", 
                  "depart_wind_direction_cat", "mes", "dia_semana")

# aplica o one-hot encoding em cada coluna categórica
for (feat in cat_features) {
  cm <- categ_mapping(feat)                   # cria o mapeador
  transformed <- transform(cm, bfd_galeao)      # aplica transformação
  
  # remove colunas totalmente zeradas
  transformed <- transformed[, colSums(transformed) > 0, drop = FALSE]
  
  # remove coluna original e adiciona as novas
  bfd_galeao[[feat]] <- NULL
  bfd_galeao <- cbind(bfd_galeao, transformed)
}

# dataset final atualizado
head(bfd_galeao)

```

## Divisão treino e teste
```{r}

# variável alvo
target <- "status_depart"
bfd_galeao[[target]] <- as.factor(bfd_galeao[[target]])

# remover colunas não usadas
features <- setdiff(names(bfd_galeao), c("arrival", "depart"))

# split treino/teste
set.seed(123)
sr <- sample_random()
sr <- train_test(sr, bfd_galeao[, features])

bfd_train <- sr$train
bfd_test  <- sr$test

# Garantir colunas consistentes entre treino e teste
common_cols <- intersect(names(bfd_train), names(bfd_test))
bfd_train <- bfd_train[, common_cols]
bfd_test  <- bfd_test[, common_cols]

# níveis da variável alvo
slevels <- levels(bfd_train[[target]])

# Função auxiliar para treinar e avaliar
avaliar_modelo <- function(model, nome_modelo) {
  train_pred <- predict(model, bfd_train)
  train_true <- adjust_class_label(bfd_train[, target])
  train_eval <- evaluate(model, train_true, train_pred)$metrics
  train_eval <- train_eval[, c("accuracy", "precision", "recall", "f1")]
  train_eval <- cbind(dataset = paste0(nome_modelo, "_treino"), train_eval)
  
  test_pred <- predict(model, bfd_test)
  test_true <- adjust_class_label(bfd_test[, target])
  test_eval <- evaluate(model, test_true, test_pred)$metrics
  test_eval <- test_eval[, c("accuracy", "precision", "recall", "f1")]
  test_eval <- cbind(dataset = paste0(nome_modelo, "_teste"), test_eval)
  
  rbind(train_eval, test_eval)
}

acuracia <- function(prev, real) {
  return(mean(ifelse(prev == real, 1, 0)))
}


prev_baseline <- rep("Antecipado", length(bfd_train[, target]))
baseline_treino <- data.frame(
  dataset = "baseline_treino",
  accuracy = acuracia(prev_baseline, bfd_train[, target]),
  precision = NA,
  recall = NA,
  f1 = NA
)

prev_baseline <- rep("Antecipado", length(bfd_test[, target]))
baseline_teste <- data.frame(
  dataset = "baseline_teste",
  accuracy = acuracia(prev_baseline, bfd_test[, target]),
  precision = NA,
  recall = NA,
  f1 = NA
)

# Modelos

# Naive Bayes
nb_model <- cla_nb(target, slevels)
nb_model <- fit(nb_model, bfd_train)
nb_results <- avaliar_modelo(nb_model, "NB")

# Random Forest
rf_model <- cla_rf(target, slevels)
rf_model <- fit(rf_model, bfd_train)
rf_results <- avaliar_modelo(rf_model, "RF")

# MLP
mlp_model <- cla_mlp(target, slevels, size = 3, decay = 0.03)
mlp_model <- fit(mlp_model, bfd_train)
mlp_results <- avaliar_modelo(mlp_model, "MLP")

# juntar todos os resultados
results <- rbind(baseline_treino, baseline_teste, rf_results, nb_results, mlp_results)

print(results)
```